【裁判字號】    91,訴,1198
【裁判日期】    920331
【裁判案由】    
【裁判全文】
臺灣桃園地方法院民事判決  九十一年度訴字第一一九八號
    原      告  楊作霖即祭祀公業楊六使公楊六使管理人
    訴訟代理人  高進發律師
    被      告  甲○○
                丙○○
                乙○○
    兼
    訴訟代理人  丁○○○
右當事人間請求返還保管款事件，本院判決如左：
    主    文
被告應連帶給付原告新台幣伍佰拾萬柒仟肆佰壹拾伍元及自民國九十一年九月十四
日起至清償日止，按年息百分之五計算之利息。
訴訟費用由被告連帶負擔。
本判決於原告以新台幣壹佰柒拾柒萬元供擔保後，得假執行。
    事    實
甲、原告方面：
一、聲明：如主文第一項所示，並陳明願供擔保，請准宣告假執行。
二、陳述：
  (一)被告之被繼承人即訴外人楊金生於民國（下同）七十八年間擔任原告祭祀公業之
    財務，負責保管祭祀公業之財產，原告因銀行定期存款之利息較高，而與楊金生
    達成合意，將原告所有之五百萬元，以楊木生名義開立一年期之定期存款，原告
    並於八十一年九月四將原存於台灣中小企業銀行（下稱台灣中小企銀）桃園分行
    活期存款二百五十萬元領出，電匯至新竹區中小企業銀行（新竹企銀）大園分行
    副理李忠光帳戶內，另於同日將土地銀行桃園分行活期存款二百五十萬元領出，
    自新竹企銀中興分行電匯至大園分行副理李忠光帳戶內，並於翌日（即八十一年
    九月五日）由李忠光領出五百萬元，以楊金生名義轉帳將五百萬元存入該大園分
    行一年期定期存款（下稱系爭定期存款）。嗣楊金生於八十二年八月三十日不幸
    逝世，被告竟於八十二年九月一日結清該定期存款帳戶，並將存款五百萬元及利
    息三十萬七千四百五十元全數領走，原告曾向被告請求返還，惟遭拒絕。
  (二)由於楊金生僅係受原告之委任或信託掌管財物及保管財產，上述存於新竹企銀之
    系爭定期存款五百萬元及利息三十萬七千四百十五元仍屬原告所有。又楊金生業
    於八十二年八月間逝世，則祭祀公業與楊金生間之委任或信託關係業已消滅，被
    告即楊金生之繼承人依法應連帶將該系爭定期存款五百萬元及利息三十萬七千四
    百十五元返還原告，為此提起本件訴訟。
三、證據：提出台灣中小企業銀行取款條、電匯申請書、存摺明細、存摺存款取款憑
    條、新竹企銀大園分行跨行譯電單、土銀桃園分行取款條、新竹企銀跨行譯電單
    、存入憑條、存款單、現金收入傳票、新竹企銀八十三年五月二十日竹企銀大園
    字第七四七號函、台北杭南郵局第五十號存證信函、收支明細表、現金收入傳票
    、轉帳傳票、楊金生七十八年度結算申報書及七十九年三月廿八日轉帳傳票及原
    告九十年派下員大會會議記錄各一件為證、新竹企銀取款條二件（以上均為影本
    ）為證，並聲請訊問證人楊春航、楊玉西。
乙、被告方面：
一、聲明：原告之訴駁回。
二、陳述：楊金生生前並未提及系爭定期存款為原告所有，伊等所領取者為楊金生個
    人之存款，與原告無涉。
丙、本院依職權向桃園縣桃園市公所調取原告祭祀公業之申報登記資料。
    理    由
一、原告主張被告之被繼承人楊金生原為原告祭祀公會之派下員，嗣於八十二年八月
    三十日死亡，被告於同年九月一日將戶名為楊金生，存款金額為五百萬元，存款
    期間為八十一年九月五日起至八十二年九月五日止，存於新竹企銀之一年期定期
    存款結清，並提領本金五百萬元及利息三十萬七千四百十五元等事實，業據原告
    提出存本取息定期儲蓄存款單及新竹企銀八十三年五月二十日竹企銀大園字第七
    四七號函各一件為證，並為被告所不爭，原告此部分之主張，自堪信為真實。
二、原告另主張系爭定期存款係原告與楊金生達成合意，以楊金生名義於存入新竹企
    銀大園分行，以獲致得較高之利息，系爭定期存款實為原告所有等語，惟為被告
    所否認。經查，系爭定期存款之存款過程係楊金生於八十一年九月四日分別由台
    灣中小企銀桃園分行及竹企中興分行各電匯二百五十萬元至竹企副理李忠光帳戶
    內，並於八十一年九月五日由李忠光帳戶內轉出，以楊金生之戶名存一年期定期
    存款等情，有前揭新竹企銀大園分行函文、跨行匯款入戶電匯申請單、跨行譯電
    單等件在卷可稽。又原告亦於八十一年九月四日自台灣中小企銀及土地銀行分別
    提領二百五十萬元，此有原告提出其上蓋有原告祭祀公業、楊金生、楊玉西、楊
    春航印章之取款憑條二件為證，並為被告所不爭，由上足認，原告提領活期存款
    之日期、金額、次數與楊金生匯款與李忠光者核屬相符。又證人即原告祭祀公業
    業務楊春航到庭結證稱：祭祀公業之財務係由楊玉西、楊金生二人負責，伊係負
    責祭祀公業款項進出之見證，八十一年九月四日祭祀公會有提領自台灣中小企銀
    桃園分行及土地銀行桃園分行各提領二百五十萬元，楊金生並製作有「定期存款
    五百萬元，銀行存款，台灣中小桃園乙存二百五十萬元，土銀桃園乙存二百五十
    萬元」之轉帳傳票一紙等語，另證人楊玉西亦證稱：「（祭祀公業的錢如何存入
    銀行？）如果是支票的錢就由我們三人（楊玉西、楊金生、楊春航）在上面蓋章
    交由楊金生去存，存款的帳戶就用我們三人及祭祀公業名義去存。」「（是否有
    用個人名義開戶？）活存的不會，定存才有，至於定存為何用個人名義，以前就
    這樣做。」「（八十一年九月四日有無提款新台幣五百萬元？）當時活期存款是
    用我們三個人名義開戶，祭祀公業要提新台幣五百萬元，我就蓋章，當初是因為
    定存利率較高才領出，用楊金生名義存款，因楊金生有位好友在大園分行，所以
    錢領出就交由楊金生存入大園分行，至於他是用現金或轉帳我不清楚，因為我們
    三人多年來財務均無問題，都很相信對方，系爭款項確係祭祀公業所有，且楊木
    生就此部分亦製作有傳票等語明確（見本院九十一年十一月一日言詞辯論筆錄）
    ，查證人楊春航、楊玉西與兩造間並無嫌隙，亦非親朋故友，其等雖均為原告祭
    祀公業之派下員，然與本件訴訟並無自身直接利害關係，且經具結，衡情當無甘
    冒刑法偽證罪責而為虛偽陳述之可能，就其此部分所為證詞應堪採信。綜上所述
    ，原告主張系爭定期存款原為原告所有，經原告與楊金生達成合意，以楊金生名
    義存入新竹企銀大園分行等事實，堪予採信。
三、按信託行為係指信託人將財產所有權移轉與受託人，使其成為權利人，以達到當
    事人間一定目的之法律行為而言。該受託人在法律上為所有人，係指對外關係而
    言。而所謂委任，則係指委任人委託受任人處理事務之契約而言，並無移轉財產
    所有權與受託人之行為。查本件原告因認活期存款之利率較低，為獲致較高之利
    息，乃將其所有之金錢所有權移轉與楊金生，並以楊金生名義存款於金融機關，
    則原告與楊金生間所成立者應為信託契約，而非委任契約。按信託關係之消滅，
    於八十五年一月二十六日信託法公布施行前，係類推適用民法第五百五十條規定
    ，得因受託人死亡而消滅，此時受託人之繼承人應保管信託財產，於委託人請求
    返還時，予以返還。承上所述，本件原告與被告之被繼承人楊金生間有信託契約
    關係存在，然該項信託契約已因楊金生於八十二年六月三十日死亡而終止，則被
    告於原告請求返還系爭款項時，應即予返還。
四、從而，原告依信託及繼承之法律關係，訴請被告（即楊金生之全體繼承人）連帶
    給付原告五百三十萬七千四百十五元及自起訴狀繕本送達翌日即九十一年九月十
    四日起至清償日止，按年息百分之五計算之利息，即屬有據，應予准許。原告陳
    明願供擔保，請求宣告假執行，經核無不合，爰酌定相當擔保金額准許之。
五、據上論結，本件原告之訴為有理由，依民事訴訟法第八十五條第二項、第三百九
    十條第二項，判決如主文。
中      華      民      國    九十二    年      三      月    三十一    日
                                        臺灣桃園地方法院民事第二庭
~B法  官  劉佩宜
右為正本係照原本作成
如對本判決上訴須於判決送達後廿日內向本院提出上訴狀
中      華      民      國    九十二    年      三      月    三十一    日
~B書  記  官  徐永本


司法院資訊處製作；財團法人民間司法改革基金會備份。
